臺灣橋頭地方法院民事判決
                                    110年度勞訴字第219號
原      告  吳國森  
            陳志賢  
            吳雲民  

            林士敏  
            張范銘  
            李志勇  
            徐志成  
共      同
訴訟代理人  洪永志律師
被      告  台灣中油股份有限公司

法定代理人  李順欽  
訴訟代理人  吳俁律師
上列當事人間請求給付退休金差額事件，本院於民國111 年2 月
21日言詞辯論終結，判決如下：
    主      文
被告應分別給付原告如附表「應補發退休金」欄所示之金額，及
各自如附表「利息起算日」欄所示之日起至清償日止，按週年利
率百分之五計算之利息。
訴訟費用由被告負擔。
本判決第一項得假執行，但被告各以如附表「應補發退休金」欄
所示之金額為原告供擔保，各得免為假執行。
    事實及理由
壹、程序部分按訴狀送達後，原告不得將原訴變更或追加他訴。
    但擴張或減縮應受判決事項之聲明者，不在此限，民事訴訟
    法第255條第1 項第3 款定有明文。原告訴之聲明關於原告
    吳雲民、林士敏、徐志成部分原為：被告應分別給付原告吳
    雲民新臺幣（下同）183,150 元、原告林世敏214,500 元、
    原告徐志成207,550 元，及各自如附表利息起算日欄所示之
    日起至清償日止，按週年利率5 ％計算之利息。嗣於本院審
    理時變更為：被告應分別給付原告吳雲民176,367 元、原告
    林世敏210,243 元、原告徐志成199,467 元，及各自如附表
    利息起算日欄所示之日起至清償日止，按週年利率5 ％計算
    之利息（見本院卷第203 至206 頁），核屬減縮應受判決事
    項之聲明，合於前揭規定，應予准許。
貳、實體部分
一、原告主張：原告均任職於被告公司，並已分別自附表「結清
    日期」欄所示日期與被告公司結清勞退舊制退休金年資，因
    原告任職期間，皆有參與全天候24小時輪班制度，按被告公
    司廠區之日班、小夜班、大夜班等三班輪流作業，各班工作
    性質均相同，僅服勤時間不同，被告並依輪值大夜班、小夜
    班等內容，分別發給大夜班400 元、小夜班250 元之夜點費
    （下稱系爭夜點費）作為輪班之對價，系爭夜點費亦係由實
    際到班輪值大、小夜班之人員領取，若有調職、代班或請假
    ，則歸該等人領取，此乃每月固定領取常態工作中可得支領
    之給與，與一般公司為應付臨時性之業務需求，偶一為之的
    情形有別，依其給付性質，屬經常性給付，自屬勞動基準法
    （下稱勞基法）第2 條第3 款規定之工資，而為原告工資之
    一部分。原告與被告公司結清勞退舊制年資退休金時，被告
    公司未將系爭夜點費計入原告平均工資計算，致分別短少給
    付如附表「應補發退休金」欄所示之金額，被告公司並應自
    附表所示利息起算日，對原告分別負給付遲延之責。為此，
    依勞基法第55條第1 項、第3 項、第84條之2 、勞工退休金
    條例（下稱勞退條例）第11條、廢止前之台灣省工廠工人退
    休規則（於民國89年9 月25日廢止，下稱退休規則）第9 條
    第1 款、第10條規定，提起本訴等語，並聲明：如主文第1
    項所示。
二、被告則以：系爭夜點費係自食物改為金錢發放，並與誤餐費
    同時、同幅度調整，且其調整隨物價指數而定，與工作調薪
    無關，被告採單一薪資用人費率制度及工作品評制度，核發
    薪資已將相關因素評量在內，夜點費發放為同一金額之給付
    ，不問工作性質、經驗、學歷、智力、技能、勞心度、勞力
    度、年資等，夜點費未比照薪資高低而異，亦未因勞工在例
    假日、休假日而依勞基法第39條規定加倍發給，足見夜點費
    並非勞工工作對價，係雇主為改善勞工生活而給付非經常性
    給與或為單方目的，具有勉勵恩惠性質之給與，雖屬固定發
    放，然未變更其獎勵恩惠給與性質。晝夜輪班制乃勞基法明
    定之工作型態，在正常工作時間範圍內，雇主無庸為任何額
    外之給付，與延長勞工工作時間另加給延時工資不同，非工
    作對價。被告作業方式採三班輪值制，各班工作性質相同，
    僅服勤時間不同，原告受僱之際即已知悉並為勞動契約內容
    ，不得強令被告公司應對夜間工作之勞工加給工資。又勞基
    法施行細則第10條第9 款刪除夜點費之理由及勞委會勞動2
    字第094002710 號函釋，應依事業單位發放夜點費之目的個
    案認定。系爭夜點費縱屬經常性給與，惟既為特定目的所為
    額外之給與，且性質非勞務提供之對價，即非工資，不應列
    入平均工資計算退休金等語，資為抗辯，並聲明：原告之訴
    駁回。
三、兩造經本院整理下列不爭執事項並協議簡化爭點，不爭執事
    項如下：
（一）原告均為被告公司之員工，係24小時按日班、小夜班及大
      夜班之三班制輪流作業，僅服勤時間不同，被告公司均按
      原告輪值大、小夜班而發給大夜班400 元、小夜班250 元
      之夜點費，不因員工之職階或工作內容而異。
（二）原告分別於如附表「結清日期」欄所示日期結清勞退舊制
      年資，依勞基法施行前、後計算之退休金基數如附表「退
      休金基數」欄所示，原告退休前3 個月、6 個月經被告核
      發夜點費之平均金額如附表「平均夜點費」欄所載。被告
      公司之前發給原告之舊制退休金，並未將夜點費計入原告
      之平均工資計算。
（三）如應將夜點費計入平均工資計算退休金，原告所短少領取
      之退休金差額及遲延利息之計算均如附表所載。
四、本件爭點為：
（一）夜點費是否為工資之一部分，而應納入平均工資以計算退
      休金？
（二）原告請求被告公司補發如附表所示退休金差額及法定遲延
      利息，有無理由？
五、本院得心證之理由：
（一）夜點費是否為工資之一部分，而應納入平均工資以計算退
      休金？
    1.按工資係勞工因工作而獲得之報酬，包括工資、薪金及按
      計時、計日、計月、計件以現金或實物等方式給付之獎金
      、津貼及其他任何名義經常性給與均屬之，勞基法第2 條
      第3 款定有明文。次按工資，應屬勞務之對價及經常性之
      給與，至於其給付名稱為何，現金或實物，則非所問。又
      所謂經常性之給與，係指在一般情形下，經常可以領得之
      給付即屬之，舉凡某種給與係屬工作上之報酬，在制度上
      具經常性者，均得列入平均工資以計算退休金；而所謂對
      價性，則著重於勞方所付出之勞力與資方之給付是否有對
      價平衡關係，是以系爭夜點費是否為工資之一部分，自應
      以系爭夜點費是否為勞工給付勞務之對價，且屬經常性給
      與為判斷依據。
    2.經查，被告公司之作業方式為24小時全天候開工，採固定
      之三班輪值制，各班工作性質相同，僅服勤時間不同，被
      告公司按實際值勤員工輪值發給之大夜班400 元、小夜班
      250 元夜點費，為兩造所不爭執，足認原告之工作型態屬
      於24小時分三班且區分輪值大、小夜班，被告公司始給付
      原告夜點費。佐以原告每月雖因值班天數多寡而致領取之
      夜點費有所消長，惟多數月份均大約額外領取數千餘元，
      差異尚微一情，有兩造不爭執真正之附表平均夜點費欄所
      示可稽，顯見原告在職期間輪值大、小夜班已具有常態性
      ，與為因應臨時性之業務需求，偶而為之者有間。是以，
      原告所領取之夜點費金額雖固定，且不因員工之工作內容
      、年資、職級不同而有差別，但仍以實際參與輪班工作者
      始得領取，為兩造所不爭執，故夜點費實屬原告即勞工於
      特定工作條件下，固定常態可取得之工作報酬，而非被告
      公司為應付臨時性之業務需求而偶爾發放之款項，自已該
      當給與經常性之要件。況此種雇主因特殊工作條件而對勞
      工所發放之給付，本質上自應認為係原告於該值班時段從
      事工作之勞務對價。再者，夜間工作因違反人體正常生理
      時鐘運作，將導致勞工作息不正常、疲倦程度增加，進而
      影響勞工家庭生活、人身安全，屬危險工時，乃屬於眾所
      周知之事實，一般勞工通常亦不願意在此時段服勤。然就
      被告公司即雇主而言，如能採取日夜輪班制作業，亦有助
      於其充分利用既有設備及產能而獲得較多利益，則相較於
      日班勞工，被告公司對輪值大、小夜班之勞工，支付較高
      之薪資，以提高勞工提供勞務之意願，並非被告公司所辯
      屬恩惠性給與。而夜點費既為輪值大、小夜班之原告即勞
      工所獨有，且係以原告實際輪值工時為計算基準，顯與原
      告提供勞務間有密切關連性，亦應認具有勞務對價性。是
      以，兩造就特定工作時段可多領得系爭夜點費之勞動條件
      達成協議，並因此成為原告於一般情形下經常可以領得之
      給付，則系爭夜點費既為勞工因工作所獲之報酬，在制度
      上亦具有經常性，符合上揭勞務對價性及經常性給與之要
      件，依勞基法第2 條第3 款規定，即應屬於工資之性質。
    3.被告公司辯稱依系爭夜點費之制度沿革觀之，屬於恩惠性
      給與，不具勞務對價關係等語。惟查，勞基法第2 條第3
      款就工資所為定義，只須符合勞工因工作而獲得之報酬，
      以現金或實物等方式之經常性給予均屬之，被告公司給付
      內容之變動，並不影響係屬勞工於夜間工作報償之性質。
      而原告每月固定輪值大夜班或小夜班，按月領取系爭夜點
      費，並非偶一為之，而屬經常性所得報酬，且系爭夜點費
      領取之條件即為夜間工作，與日班員工相較顯已具備特殊
      差異之工作條件，核屬經常性提供勞務所得報酬，均如前
      述。又工資各項結構之內容，雖有依工作性質、職級、年
      資等節而有不同或毋須申報領取者（如本薪），然亦不乏
      為相同數額之給付（如伙食津貼、交通津貼等）或核實申
      報領取者（如加班費），公司給付勞工之各種款項是否屬
      於工資一部，應實質審核其內容，而非依是否屬正常工時
      內之給付、形式上數額是否同一、是否加倍發給，或是否
      需依公司內部規範、設定條件申報請領，推認該等給付非
      屬工資。被告公司抗辯系爭夜點費屬於恩惠性給與，並非
      勞務對價等語，自非可採。
    4.被告公司又辯稱勞基法就晝夜輪班制之待遇已有規定，雇
      主依法毋庸為其他額外給付，系爭夜點費非勞工工作之對
      價等語。惟查，晝夜輪班工作雖為勞基法第34條第1 項規
      定之合法工作型態，然工資之認定，既以勞工提供勞務與
      雇主支付報酬（工資）間之對價性為依據，自不因工作型
      態是否為輪班制而有差異，而系爭夜點費之金額不因員工
      之職階或工作內容而異，為兩造所不爭執，則早班人員除
      未受有夜間危險工時工作對於勞工之不利益外，亦早已知
      悉若未輪值大、小夜班即無法領取系爭夜點費，故員工依
      勞基法第34條規定輪值日班、小夜班及大夜班之三班，並
      領取應有之工資，且輪值大、小夜班者可再領取系爭夜點
      費，亦無被告公司所辯稱有勞基法第25條之差別待遇存在
      。又夜點費實屬原告即勞工於特定工作條件下，固定常態
      可取得之工作報酬，屬經常性給與，業如前述，故被告公
      司抗辯系爭夜點費並非勞務對價，不得強令被告公司加給
      工資等語，自非可採。
    5.被告公司另辯稱系爭夜點費係為特定目的所為之額外給與
      ，且性質非勞務提供之對價，即非工資，不應列入平均工
      資計算退休金等語。經查，勞基法施行細則第10條第9 款
      修法刪除夜點費之規定，依其修正理由所示乃係為避免雇
      主巧立名目，規避將該給付列入平均工資計算，夜點費是
      否屬於工資仍應依個案判定其是否為勞工工作之對價，且
      具經常性而非偶發者。而系爭夜點費之發放，業已該當勞
      務對價性及經常性給與之要件，應屬工資之一部分，已如
      前述，亦不因被告公司是否基於特定目的發放而為不同認
      定，故被告公司此部分所辯，尚非可採。又系爭夜點費是
      否屬於工資之一部分，本應以個案中系爭夜點費是否為勞
      工給付勞務之對價，且屬經常性給與為判斷依據，屬法院
      應依職權個案判斷之事項，而其他法院之判決所採取之法
      律見解，亦無拘束本院之效力，是被告公司所援引其他法
      院判決據以抗辯，亦為本院所不採。
    6.綜上，原告主張系爭夜點費為工資之一部分，而應納入平
      均工資以計算退休金，為有理由，應屬可採。
（二）原告請求被告補發如附表所示退休金差額及法定遲延利息
      ，有無理由？
    1.按勞工退休金條例施行前已適用勞動基準法之勞工，於施
      行後，仍服務於同一事業單位而選擇適用本條例之退休金
      制度者，其適用本條例前之工作年資，應予保留；保留之
      工作年資，於勞動契約存續期間，勞雇雙方約定以不低於
      勞基法第55條及第84條之2 規定之給與標準結清者，從其
      約定，勞退條例第11條第1 項、第3 項定有明文。次按勞
      工退休金之給與標準如下：一、按其工作年資，每滿1 年
      給與兩個基數。但超過15年之工作年資，每滿1 年給與1
      個基數，最高總數以45個基數為限。未滿半年者以半年計
      ；滿半年者以1 年計。前項第1 款退休金基數之標準，係
      指核准退休時1 個月平均工資。第1 項所定退休金，雇主
      應於勞工退休之日起30日內給付；勞工工作年資自受僱之
      日起算，適用本法前之工作年資，其資遣費及退休金給與
      標準，依其當時應適用之法令規定計算；當時無法令可資
      適用者，依各該事業單位自訂之規定或勞雇雙方之協商計
      算之。適用本法後之工作年資，其資遣費及退休金給與標
      準，依第17條及第55條規定計算，勞基法第55條第1 項第
      1 款、第2 項、第3 項、第84條之2 分別定有明文。又工
      人退休金之給與規定如左：一、依第5 條規定自願退休之
      工人及依第6 條規定命令退休之工人，工作年資滿15年者
      ，應由工廠給與30個基數之退休金，工作年資超過15年者
      ，每逾1 年增給半個基數之退休金，其賸餘年資滿半年者
      以1 年計算，未滿半年者不計。合計最高以35個基數為限
      ；退休金基數之計算方式如左：一、按月支薪者，以核准
      退休前3 個月平均工資所得為準，退休規則第9 條第1 款
      及第10條第1 項第1 款分別訂有明文。
    2.系爭夜點費既為勞基法第2 條第3 款規定之工資，被告公
      司於核給勞退舊制退休金時，自應將其列入作為平均工資
      之計算基礎，又被告公司應分別給付原告各如附表「應補
      發退休金」欄所示退休金差額，及如附表「利息起算日」
      欄所示之日起至清償日止，按週年利率5 ％計算之利息，
      為兩造所不爭執，則原告依上開規定，請求被告公司給付
      納入系爭夜點費後計算平均工資如附表所示之退休金差額
      及法定遲延利息，自屬有據，應予准許。
六、綜上所述，原告依勞基法第55條第1 項第1 款、第3 項、第
    84條之2 、勞退條例第11條、退休規則第9 條第1 款等規定
    ，請求被告公司應分別給付原告如附表「應補發退休金」欄
    所示之金額，及各自如附表「利息起算日」欄所示之日起至
    清償日止，按週年利率5 ％計算之利息，為有理由，應予准
    許。本件訴訟費用，依民事訴訟法第78條規定，由敗訴之被
    告公司負擔。又本件係就勞工之給付請求，為雇主敗訴之判
    決，依勞動事件法第44條第1 項規定，依職權宣告假執行，
    並依同條第2 項規定，職權宣告被告公司供擔保後，得免為
    假執行。
七、本件事證已臻明確，兩造所為其他主張、陳述並所提之證據
    ，經本院審酌後，認均與本件之結論無礙，爰不一一詳予論
    述，附此敘明。
八、據上論結，原告之訴為有理由，判決如主文。
中　　華　　民　　國　 111　　年　　3 　　月　　7 　　日
                    勞動法庭  法  官  王碩禧
以上正本係照原本作成。
如對本判決上訴，須於判決送達後20日內向本院提出上訴狀。如
委任律師提起上訴者，應一併繳納上訴審裁判費。
中　　華　　民　　國　　111 　年　　3 　　月　　9 　　日
                              書記官  陳韋伶
附表：

編號 姓  名 結清日期 退休金基數（個）  平均夜點費（新台幣，下同）  應補發退休金  利息起算日 1 吳國森 109年7月1日 勞基法施行前 -- 退休前3個月 -- 218,250元 109年8月1日    勞基法施行後 45 退休前6個月 4,850元   2 陳志賢 109年7月1日 勞基法施行前 -- 退休前3個月 -- 185,900元 109年8月1日    勞基法施行後 39 退休前6個月 4,766.67元   3 吳雲民 109年7月1日 勞基法施行前 -- 退休前3個月 -- 176,367元 109年8月1日    勞基法施行後 37 退休前6個月 4,766.666667元   4 林士敏 109年7月1日 勞基法施行前 10.83333 退休前3個月 4,400元 210,243元 109年8月1日    勞基法施行後 34.16667 退休前6個月 4,758.333333元   5 張范銘 109年7月1日 勞基法施行前 -- 退休前3個月 -- 191,680元 109年8月1日    勞基法施行後 40 退休前6個月 4792元   6 李志勇 109年7月1日 勞基法施行前 -- 退休前3個月 -- 196,700元 109年8月1日    勞基法施行後 42 退休前6個月 4,683.33元   7 徐志成 109年7月1日 勞基法施行前 4 退休前3個月 4,900元 199,467元 109年8月1日    勞基法施行後 38 退休前6個月 4,733.333333元